臺灣雲林地方法院民事判決
110年度六簡字第291號
原      告  劉正信  
訴訟代理人  劉鶴龍  
被      告  劉嬋娟  
上列當事人拆除地上物等事件，於民國111年1月6日言詞辯論終
結，本院判決如下：
    主      文
原告之訴駁回。
訴訟費用由原告負擔。
    事實及理由
壹、程序方面：
    按訴狀送達後，原告不得將原訴變更或追加他訴，但請求之
    基礎事實同一者、擴張或減縮應受判決事項之聲明者不在此
    限；上開規定於簡易訴訟程序適用之，民事訴訟法第255 條
    第1 項第2 款、第3 款、第436 條第2 項定有明文。本件原
    告起訴時，原請求：㈠被告應將原告所有坐落雲林縣○○鄉○○
    段000地號土地（下稱系爭951地號土地）上之地上物拆除，
    並將該土地交還原告；㈡被告應自民國(下同)109年1月15日
    起至拆除系爭地上物之日止，歸還不當得利、精神損失、鑑
    界費用等共新臺幣(下同)10萬元（見本院卷第1 頁）；復於
    111 年1 月6 日本院審理時將上開聲明變更為：㈠被告應將
    原告所有系爭951地號土地上之地上物拆除，並將該土地交
    還原告；㈡被告應賠償自109 年1 月15日以實際占用面積，
    依照土地法97條計算的相當租金不當得利，按年百分之十計
    算之損害金及車馬費、減少工作薪資所得共10萬元；㈢訴訟
    費用由被告負擔等語（見本院卷第46 頁）。揆諸前揭說明
    ，核無不合，應予准許。
貳、實體部分：
一、原告起訴主張：原告為坐落系爭951地號土地之所有權人，
    被告所有門牌號碼雲林縣○○鄉○○村○○路0巷0號房屋所增設之
    地上建物侵佔系爭950地號土地，造成原告損害，故依民法
    第767條規定，請求被告返還土地。又被告無權占用系爭土
    地，致原告受有無法使用收益之損害，被告則獲有相當於租
    金之利益，原告自得依民法第179條規定，請求被告給付不
    當得利等語並聲明：㈠被告應將原告所有系爭951地號土地上
    之地上物拆除，並將該土地交還原告；㈡被告應賠償10萬元
    ；㈢訴訟費用由被告負擔。
二、被告則辯以：被告於109年1月15日購買坐落雲林縣○○鄉○○段
    000地號土地、面積478.24平方公尺（下稱系爭950地號土地
    ），原告起訴主張系爭951地號土地如雲林縣斗六地政事務
    所110年10月19日土地複丈成果圖所示編號A部分面積3.01平
    方公尺之水溝，係設置在原告所有系爭951地號土地內，被
    告否認水溝設置，應係被告購買系爭950地號土地前即所存
    在；而且被告知悉後，在110年4月24日自動移動上開鐵門、
    磚牆，至今並無占用原告如附圖A部分土地面積3.01平方公
    尺，被告否認設置水溝占用原告土地，原告自應就主張被告
    占用原告土地設置水溝之事實負舉證責任。並聲明：㈠原告
    之訴駁回；㈡如受不利判決，願供擔保免為假執行；㈢訴訟費
    用由原告負擔。
三、本院得心證之理由：
㈠、按所有人對於無權占有或侵奪其所有物者，得請求返還之，
    對於妨害其所有權者，得請求除去之，民法第767條第1項前
    段、中段固有明文。惟請求返還所有物之訴，應以現占有該
    物之人為被告，又行使前揭排除侵害請求權，請求拆除地上
    物之訴，亦應以就該地上物有所有權或事實上處分權者為被
    告。而當事人主張有利於己之事實者，就其事實有舉證之責
    任，民事訴訟法第277條前段定有明文。又民事訴訟如係由
    原告主張權利者，應先由原告負舉證之責，若原告先不能舉
    證，以證實自己主張之事實為真實，則被告就其抗辯事實即
    令不能舉證，或其所舉證據尚有疵累，亦應駁回原告之請求
    。是本件原告訴請被告拆除系爭951地號土地上之水溝、水
    管等地上物，則原告自應先舉證證明被告就系爭水溝、水管
    等地上物具有所有權或事實上處分權。
㈡、經查：
⑴、被告於109年1月15日購得系爭950地號土地及相關建物，經雲
    林縣斗六市地政事務所於110年1月6日復丈上開土地，被告
    始知悉占用原告土地，被告知悉上開占用情形，即主動移動
    鐵門、花圃磚牆，至系爭水溝、水管並非被告所設置，應係
    被告購買土地及建物前即所存在，上情有中台灣雲林地方檢
    察署110年度偵字第2673號不起訴處分書、台灣高等檢察署
    台南檢察分屬110年度上議字第1459號處分書附卷足憑，並
    經被告陳明在卷。是系爭水溝、水管等地上物均非被告興建
    ，應堪認定。又系爭水溝、水管等地上物既非被告所興建，
    則被告就系爭水溝、水管等地上物並無所有權或處分權，而
    原告未再提出其他證據證明被告確係系爭水溝、水管等地上
    物之所有權人或處分權人，是本院尚難為有利於原告之認定
    。
⑵、再者，本件經本院於110 年10月18日履勘現場，目前現況係
    為一水溝，被告否認系爭水溝、水管等地上物為其所作，此
    有勘驗筆錄、現場照片在卷可稽(見本院卷第25至27頁)，並
    囑託雲林縣斗六地政事務所測量，系爭水溝之面積如附圖編
    號A  所示，面積為3.01平方公尺，系爭水溝、水管等地上
    物之位置如附圖紅線所示，係設置於原告所有之系爭591地
    號土地內，亦有土地複丈成果圖在卷可按（見本院卷第43頁
    ）。原告主張系爭水溝、水管等地上物係被告所設置，然為
    被告所否認，按當事人主張有利於己之事實者，就其事實有
    舉證之責任。民事訴訟法第277 條前段定有明文。原告就主
    張系爭水溝、水管等地上物係被告所設置之利己事實，自應
    負舉證責任。然本件無證據足認係被告所設而為所有人，或
    為有事實上處分權之人，業如前述，則原告主張系爭水溝、
    水管等地上物係被告所設置云云，即不足憑信。故原告主張
    系爭水溝、水管等地上物占用其所有之系爭土地，亦難採憑
    。
⑶、至於原告請求開庭薪資損失、往來開庭交通費用、雜項支出
    等費用云云，惟按人民因訴訟進行為保護權益而支出之時間
    、勞力及金錢成本不可一概認屬他方應賠償之損害，蓋原告
    循調解、訴訟程序解決糾紛、維護自身權益，本需耗費相當
    勞費，他方應訴亦有勞費支出，此為法治社會解決私權紛爭
    制度設計所不得不然，是當事人雙方勞費支出，除法律另有
    規定外，本應各自負擔，尚難向他方請求損害賠償，是原告
    此部分主張，亦屬無據。
㈢、綜上所述，原告無法證明系爭水溝、水管等地上物為被告所
    設，則原告請求被告拆除系爭地上物，即屬無據。又原告主
    張因被告以系爭地上物無權占用系爭土地之不當得利，因本
    院認定原告並無法證明系爭地上物為被告所設，並以之占用
    系爭土地，則原告就不當得利之主張，亦屬無據。至於原告
    請求開庭薪資損失、往來開庭交通費用、雜項支出等費用，
    屬原告因訴訟進行為保護權益而支出之成本，尚難認係本件
    事故所生之損害，均應予駁回。並確定本件訴訟費用（含第
    一審裁判費與測量費用），由敗訴之原告負擔。
四、本件事證已臻明確，兩造其餘攻擊防禦方法及舉證，或與本
    案之爭點無涉，或與判決之結果不生影響，爰不一一論列，
    附此敘明。
五、訴訟費用負擔之依據，民事訴訟法第78條。
中　　華　　民　　國　　111 　年　　1 　　月　　20　　日
                  斗六簡易庭
                                  法  官　陳定國
上列為正本係照原本作成。
如不服本判決，應於送達後20日內向本院提出上訴狀並表明上訴
理由，如於本判決宣示後送達前提起上訴者，應於判決送達後20
日內補提上訴理由書（須按他造人數附繕本）。
中　　華　　民　　國　　111 　年　　1 　　月　　20　　日
                                  書記官  黃鷹平